【裁判字號】    97,重訴,114
【裁判日期】    970826
【裁判案由】    拆屋還地等
【裁判全文】
臺灣板橋地方法院民事判決             97年度重訴字第114號
原      告  丁○○
            乙○○○
            甲○○
前列二人共同
兼訴訟代理人  丙○○
被      告  戊○○
                        樓
訴訟代理人  王志哲律師
上列當事人間拆屋還地等事件，本院於97年8月5日言詞辯論終結
，判決如下：
    主  文
被告應將坐落於台北縣新莊市○○段五六四地號土地上，位置如
圖示五六四-A007 所示面積三七一點四０平方公尺之建物拆除。
原告其餘之訴駁回。
訴訟費用由被告負擔十分之三；餘由原告負擔。
本判決第一項於原告以新台幣壹佰柒拾萬元供擔保後，得假執行
，但被告以新台幣伍佰壹拾貳萬元為原告供擔保後，得免為假執
行。
原告其餘假執行之聲請駁回。
    事實及理由
壹、程序上理由
一、訴狀送達後，原告不得將原訴變更或追加他訴。但擴張或減
    縮應受判決事項之聲明，不在此限，民事訴訟法第255條第1
    項第3款載有明文。原告原起訴聲明請求被告應將坐落於台
    北縣新莊市○○段564地號上建物拆除，並將土地返還予原
    告，並給付自96年6月7日起算相當於租金之不當得利。嗣於
    97年7月10日更正聲明為請求被告應將台北縣新莊地政事務
    所於97年6月16日製作之複丈成果圖所示564-A007鐵皮屋面
    積371.49平方公尺、564-A006圍牆，面積1178.47平方公尺
    ，應全部拆除騰空，將土地返還予原告，並給付自96年6月7
    日至拆屋返還土地之日止，按月給付原告新台幣（下同）
    20,426元（見本院卷頁109），嗣於97年8月5日言詞辯論期
    日就前揭複丈成果圖所示564-A006面積更正聲明為806.98平
    方公尺（見本院卷頁127），揆之前開規定，核無不合，應
    予准許。
貳、實體上理由
一、原告起訴主張：
(一)原告經由鈞院95年度執字第22863號強制執行事件，拍賣取得
  坐落臺北縣新莊市○○段564地號土地（面積為2,318.77平方
  公尺，以下簡稱系爭土地），於民國（下同）96年6月7日核發
  不動產權利移轉證書，並已辦妥所有權移轉登記，依鈞院民事
  執行處之拍賣公告所載，由被告與地主廖水田等人（即執行債
  務人等）於系爭土地上其中約500坪之土地部分，合作整修建
  築物（以下簡稱系爭鐵皮屋），再出租與第三人林首文作為資
  源回收場，並簽訂合作協議書，約定系爭鐵皮屋屬被告所有，
  依鈞院三重簡易庭96年重簡字第10370號事件中，訴外人廖水
  田（即執行債務人等）於該案具狀稱，系爭鐵皮屋為被告所有
  ，爰依民法第767條第1項規定，請求被告應將系爭鐵皮屋拆除
  ，並將土地返還於原告。另依不當得利之法律關係，請求被告
  給付自96年6月7日起至拆屋還地之日止，依96年1月之申報地
  價百分之10，按月給付原告相當於租金之不當得利20,426元（
  計算式：2,080元/㎡×1178.47㎡×10%÷12＝20,426）。
(二)對被告抗辯之陳述：
1.被告前將系爭鐵皮屋出租予林首文，雖目前訴請林首文返還，
  無法阻卻原告之排除侵害請求權，原告基於物權之請求，當然
  勝於被告與林首文間之租賃債權。若被告不願自行拆除，原告
  亦得以強制執行處理系爭建物。
2.林首文雖將系爭土地部分自行點交於原告，但不含系爭鐵皮屋
  占用之範圍，被告訴請林首文請求返還租賃建物，益證被告所
  建之系爭鐵皮屋，目前仍占有系爭土地，原告訴請拆屋還地，
  並無欠缺權利保護必要。
3.依該地500坪之土地，租金行情每月約在15萬元以上（即每坪
  月租金300元）。只因被告所有建物仍占用原告所有土地，致
  縮小出租範圍，減為月租金13萬元，被告自應負相當於租金之
  不當得利，又原告自96年6月7日取得系爭土地，即自該日起算
  不當得利之金額。被告無權占有之土地位置，緊鄰民安路、大
  卡車、托車均可自由進出，較之鈞院96年度重訴字第472號返
  還停車場土地之位置較為便利，自不得以該案件作為衡量不當
  得利之標準。
(三)聲明：被告所有坐落臺北縣新莊市○○段564地號上，如臺北
  縣新莊地政事務所97年6月16日所製複丈成果圖所示(1)564-A00
  7鐵皮屋，面積371.49平方公尺。(2)564-A006圍牆，面積806.
  98平方公尺，應全部拆除騰空，將土地返還於原告。被告應自
  96年6月7日起至拆屋返還土地之日止，按月給付原告20,426元
  ，願供擔保後宣告假執行。
二、被告抗辯：
(一)系爭鐵皮屋原由被告授權土地所有權人廖水田等人出租予第三
  人林首文，嗣系爭土地經鈞院95年度執字第22863號強制執行
  事件拍賣，並經執行法院除去土地部分之租賃權，但就建物之
  租賃權部分則未除去，目前系爭建物由第三人林首文占有使用
  中，出租人廖水田等已訴請第三人林首文返還租賃建物，由本
  院97年訴字第156號審理中，準此，系爭建物由第三人林首文
  占有中，被告自無逕予拆除之權。
(二)第三人林首文未經出租人廖水田等人同意之下，業將系爭土地
  包括複丈成果圖所示564-A006、564-A007之鐵皮屋及資源回收
  場部分土地均已點交予原告，原告猶訴請被告返還土地，自欠
  缺權利保護必要。且第三人林首文亦與原告訂立租賃契約，每
  月租金為13萬元，租賃範圍包括系爭土地564地號土地部分，
  尚包括非原告所有與同地段549、571地號之土地，另依據複丈
  成果圖所示564-A006、564-A007地號合計為1178.47平方公尺
  均已作為資源回收場，由原告收取租金，原告並無受有相當於
  租金之損害。又系爭土地使用分區為「新莊都市計劃農業區」
  ，應以年息百分之四計算租金，較為公允，此有鈞院96年度重
  訴字第472號民事判決可稽。
(三)聲明：原告之訴及假執行之聲請均駁回。如受不利判決，願供
  擔保請准免為假執行。
三、兩造不爭執之事實（見97年8月5日筆錄，本院卷頁128）
(一)原告經由本院95年度執字第22863 號強制執行事件，拍賣取得
  坐落於台北縣新莊市○○段564 地號之土地，面積為2,318.77
  平方公尺，並經本院於96年6 月7 日核發不動產權利移轉證書
  ，原告於同年6 月21日完成所有權移轉登記，系爭土地上有被
  告出資修繕之資源回收場及停車場所使用之鐵皮屋及相關設備
  （即系爭鐵皮屋）。拍賣範圍未包括系爭鐵皮屋。
(二)訴外人廖水田、廖明芳、廖得和、廖國龍、廖國智、廖源吉、
  廖國穎、廖富安、廖政富、廖國斌、廖富助等11人於89年8 月
  1 日簽定原證2 之合作協議書，依據該協議書第2 條第5 項約
  定，被告出資資金約300 萬元至400 萬元所修繕之系爭建物歸
  被告所有（見原證2 ，本院卷頁9） 。
(三)訴外人廖水田、廖明芳、廖得和、廖國龍、廖國智、廖源吉、
  廖國穎、廖富安、廖政富、廖國斌、廖富助等11人於96年度重
  簡字第10370 號訴請第三人林首文返還租賃物事件準備書狀（
  一）陳述：系爭資源回收場及停車場所使用之鐵皮屋所有權為
  被告所有，第三人林首文已將系爭土地點交於原告占有中等語
  （見本院卷頁13）。
(四)原告於96年6 月1 日與林首文簽訂土地租賃契約，自96年7 月
  1 日起算每月租金13萬元，租約不含系爭鐵皮屋。
四、本件爭點及本院判斷（見97年8月5日筆錄，本院卷頁129）
    原告以被告所有之系爭鐵皮屋及資源回收場占有系爭土地，
    為此依據所有物返還請求權及不當得利之規定，請求如訴之
    聲明，被告則以前詞置辯，因此，兩造協議爭點如下：(一)被
    告是否有拆除系爭鐵皮屋之權限？(二)被告目前是否仍無權占
    有系爭土地？(三)原告依據不當得利之規定，請求被告自96年
    6月7日起至返還土地日止，給付相當於租金之不當得利是否
    有理由？玆分述如下：
(一)系爭鐵皮屋因未辦理保存登記，致未辦理所有權移轉登記，該
  房屋依法雖仍屬原始建築人所有。又拆屋還地之訴，應以對地
  上房屋有拆除權能之人為被告，而有拆除權能之人，固不以所
  有權之人為限，尚包括有事實上處分權之人在內，又請求返還
  所有物之訴，應以現在占有該物之人為被告，如非現在占有該
  物之人，要不得本於物上請求權，對之請求返還所有物，合先
  敘明。經查，訴外人廖水田、廖明芳、廖得和、廖國龍、廖國
  智、廖源吉、廖國穎、廖富安、廖國斌、廖富助等11人為系爭
  土地之原有權人，於89年8 月1 日與被告簽定合作協議書，由
  被告於系爭土地興建系爭鐵皮屋，並由被告取得系爭鐵皮屋之
  所有權，因此，被告就系爭鐵皮屋有事實上處分權，為兩造所
  不爭，已如前述，揆之前開說明，被告為系爭鐵皮屋之所有權
  人，自有拆除系爭鐵皮屋之權限，至於系爭鐵皮屋是否被告所
  占有，即非所問。
(二)依據台北縣新莊地政事務所所示之複丈成果圖所示564-A006
  之資源回收場及564-A007之鐵皮屋部分土地，已由第三人林首
  文點交交付占有於原告，並由原告與第三人林首文簽定土地租
  賃契約，為原告所自認（見97年5 月15日勘驗筆錄、97年8 月
  5 日言詞辯論筆錄，本院卷頁86、130） ，因此，被告抗辯並
  未占有前揭複丈成果圖所示564-A006之資源回收場及564-A007
   之 鐵皮屋部分之土地，應為可信。因此，被告既未占有前揭
  土地，原告猶訴請被告返還土地之占有，自無理由，應予駁回
  。
(三)無法律上之原因而受利益，致他人受損害者，應返還其利益。
  雖有法律上之原因，而其後已不存在者，亦同，民法第179 條
  定有明文。依不當得利之法則請求返還不當得利，以無法律上
  之原因而受利益，致他人受有損害為其要件，故其得請求返還
  之範圍，應以對方所受之利益為度，非以請求人所受損害若干
  為準，無權占有他人土地，可能獲得相當於租金之利益為社會
  通常之觀念（最高法院61年台上字第1695號判例意旨參照）。
  准此，請求相當於租金之不當得利之構成要件，係被告以無權
  占有他人土地，可能獲得相當於租金之利益為要件。然參之原
  告自認其與第三人林首文所簽定之土地租賃契約，包括前揭複
  丈成果圖所示564- A006 之資源回收場及564-A007之鐵皮屋部
  分土地，每月租金13萬元，並自96年7 月1 日起算租金至今，
  有原告提出之租賃契約可按（見本院卷頁76、130 ，本院97年
  8 月5 日言詞辯論筆錄），因此，被告既未占有系爭土地及系
  爭鐵皮屋，且原告既已自96年7 月1 日起收受第三人林首文所
  交付之租金，故原告自該日起並未受有相當於租金之損害。至
  於原告主張原先可收受15萬元租金，因系爭鐵皮屋占有系爭土
  地致減少租金收益2 萬元云云，並未舉證證明，難謂可採。況
  原告依據土地法第105 條準用同法第97條之規定，以被告占有
  面積1178.47 平方公尺，以申報地價年息百分之十計算相當於
  租金之損害，每月相當於租金之不當得利僅有20,426元，而原
  告出租於第三人林首文約500 坪土地，約1653平方公尺，包括
  系爭鐵皮屋、資源回收場所占有之系爭土地及其他同段549 地
  號土地，每月已收受13萬元之租金，早已逾前揭土地法所規定
  之租金，難謂原告受有何相當於租金之損害。
(四)依民法第952條規定，善意之占有人得為占有物之使用及收益
  ，如不當得利之受領人為善意，則無返還之義務。占有人於占
  有物上行使之權利，推定其適法有此權利。又善意占有人依推
  定其為適法所有之權利，得為占有物之使用及收益。分別為民
  法第943條、第952條所明定。是占有人因此項使用所獲得之利
  益，對於所有人不負返還之義務，此為不當得利之特別規定，
  不當得利規定於此無適用之餘地。經查，被告於原告訴請返還
  土地前，與系爭土地之原地主簽訂合作興建契約，自為系爭土
  地之善意占有人，原告並未舉證於96年7 月1 日收受第三人林
  首文之租金前曾函催被告返還土地，揆之前開說明，自難認被
  告於收受本件起訴狀繕本前即97年3 月21日為惡意占有人，揆
  之前開說明，自無不當得利之適用。
(五)綜上，原告依據所有物返還請求權訴請被告拆除系爭鐵皮屋，
  應為有據，至於原告訴請被告返還占有及依不當得利之規定，
  請求被告給付相當於租金之不當得利，並無理由，應予駁回。
五、假執行之宣告：
    兩造陳明願供擔保，聲請宣告假執行或免為假執行，經核原
    告勝訴部分，合於法律規定，爰分別酌定相當之擔保金額宣
    告之；原告其餘假執行之聲請，因訴之駁回而失所依據，不
    予准許。
六、本件事證已明，兩造其餘攻擊防禦方法及爭點，核與本件判
    決結果無涉，爰不一一論述。
七、結論：原告之訴為一部有理由、一部無理由，依民事訴訟法
    第79條、第390條第2項、第392條第2項，判決如主文。
中    華    民    國    97    年    8    月    26   日
                  民事第三庭    法  官  徐玉玲
以上正本係照原本作成
如對本判決上訴，須於判決送達後20日內向本院提出上訴狀
中    華    民    國    97    年    8    月    26   日
                                書記官  翁子婷


司法院資訊處製作；財團法人民間司法改革基金會備份。
